ACORDAO-COMPLETO-2357546

ACÓRDÃO 7440/2019 ATA 29/2019 - SEGUNDA CÂMARA

VISTOS, relatados e discutidos estes autos de representação formulada pelo Juízo da 19ª Vara Federal da Seção Judiciária do Rio de Janeiro, dando conta de possível dano ao erário decorrente de aplicação de multa ao Delegado da Delegacia da Receita Federal do Brasil no Rio de Janeiro II, no âmbito do Mandado de Segurança Processo n. 0092973-43.2016.4.02.5101 (2016.51.01.092973-8) , impetrado perante aquele juízo, em razão de descumprimento de decisão judicial,
ACORDAM os Ministros do Tribunal de Contas da União, reunidos em Sessão da Segunda Câmara, ante as razões expostas pelo Relator, em:
9.1. não conhecer da presente representação, por não atender aos requisitos de admissibilidade previstos no art. 237 c/c o art. 235 do Regimento Interno no TCU;
9.2. considerando a importância do papel pedagógico reservado a este Tribunal, alertar a Delegacia da Receita Federal do Brasil no Rio de Janeiro II de que eventual descumprimento de ordem judicial que, reflexivamente, cause dano ao erário poderá gerar a responsabilização do agente público causador desse prejuízo no âmbito desta Corte de Contas;
9.3. determinar à Delegacia da Receita Federal do Brasil no Rio de Janeiro II que inclua, nas futuras contas prestadas a este Tribunal, informações acerca de eventual pagamento de multa por descumprimento da decisão judicial exarada no bojo do Mandado de Segurança Processo n. 0092973-43.2016.4.02.5101 (2016.51.01.092973-8) , em trâmite na 19ª Vara Federal da Seção Judiciária do Rio de Janeiro – RJ;
9.4. encaminhar cópia do presente processo à Delegacia da Receita Federal do Brasil no Rio de Janeiro II, ao Ministério da Economia e à Controladoria Geral da União (CGU) , para que adotem as medidas pertinentes caso venha a se concretizar o pagamento da multa aplicada no âmbito do Mandado de Segurança Processo n. 0092973-43.2016.4.02.5101 (2016.51.01.092973-8) ;
9.5. determinar à SecexFinan que promova, oportunamente, o apensamento deste processo às próximas contas da Delegacia da Receita Federal do Brasil no Rio de Janeiro II, com vistas ao acompanhamento da determinação de que trata o item 9.3 supra; e
9.6. dar ciência deste Acórdão, bem como do Relatório e Voto que o fundamentam, ao Juízo da 19ª Vara Federal da Seção Judiciária do Rio de Janeiro – RJ.

Representação encaminhada pela Justiça Federal do Rio de Janeiro para providências necessária para apuração, identificação e responsabilização do agente público responsável por dano ao erário.

Segunda Câmara

Delegacia da Receita Federal de Fiscalização no Rio de Janeiro - RJ.

3. Interessado: Juízo da 19ª Vara Federal da Seção Judiciária do Rio de Janeiro - RJ.

13.1. Ministros presentes: Ana Arraes (Presidente), Augusto Nardes, Aroldo Cedraz e Raimundo Carreiro (Relator).
13.2. Ministro-Substituto presente: André Luís de Carvalho.

RAIMUNDO CARREIRO

Adoto como relatório, com fulcro no inciso I do §3º do art. 1º da Lei 8.443/1992, a instrução elaborada no âmbito da Secex Previdência / Diretoria de Fiscalização da Gestão Tributária e Aduaneira (peça 12) , transcrita a seguir, aprovada pelos dirigentes daquela Unidade Técnica (peças 13 e 14) .
“INTRODUÇÃO
1.	Cuidam os autos de Representação, formulada pela Exma. Senhora Maria do Carmo Freitas Ribeiro, Juíza Federal Titular da 19a Vara Federal da Seção Judiciária do Rio de Janeiro, solicitando a apuração, identificação e responsabilização do agente público responsável pelo dano ao erário, decorrente da reiteração do descumprimento de ordem judicial prolatada no Processo 0092973-43.2016.4.02.5101 (2016.51.01.092973-8) , a qual determinou que o então Delegado da Delegacia da Receita Federal do Brasil no Rio de Janeiro II procedesse à analise conclusiva, em trinta dias, do pedido de restituição, formulado pela empresa Optel Ltda., por meio da Per/Dcomp 10303.18614.270109.1.2.04-3955, protocolado em 27/1/2009, sob pena de imposição de multa diária, no valor de R$ 500,00 (peça 1, p. 1) .
HISTÓRICO
2.	É conveniente, em relação à ação judicial de Mandado de Segurança acima mencionada, detalhar a sequência fática que se sucedeu até o seu fim, e posterior ingresso dos autos neste Tribunal.
3.	Em face da demora, por parte da Receita Federal do Brasil, de mais de sete anos na apreciação do pedido de restituição protocolado (Per/Dcomp 10303.18614.270109.1.2.04-3955, protocolado em 27/1/2009) , a parte autora, empresa Optel Ltda., impetrou Mandado de Segurança na Justiça Federal, contra a autoridade coatora, Delegado da Receita Federal no Rio de Janeiro II (DRF RJ II) , tendo logrado êxito no seu intento, no sentido de que a autoridade coatora procedesse à análise conclusiva, em trinta dias, do referido pedido de restituição (v. liminar concedida, em 12/7/2016, peça 1, p. 2-5, e sentença de mérito, 2/9/2016, peça 1, p. 6-11) .
4.	Dado o duplo grau necessário, tal sentença foi submetida ao Tribunal Regional Federal da 2ª Região e em 6/2/18 confirmada, sendo novamente fixado prazo de trinta dias para cumprimento da decisão por parte da autoridade coatora e, ainda, acrescentado multa diária de R$ 500,00 para o caso de não cumprimento (v. peça 1, p. 12-17 e 21) .
5.	Já em fase de execução do julgado, em face do seu não cumprimento, a 19ª Vara Federal do Rio de Janeiro, em despacho de 19/6/2018, intima o impetrado para que cumpra o acórdão em 48 horas, sob pena de multa diária de R$ 500,00 (peça 1, p. 22) .
6.	Ato contínuo, em decisão de 31/7/2018, em razão da constatação do não cumprimento da decisão judicial amiúde citada, a 19ª Vara Federal do Rio de Janeiro determina a aplicação da multa diária de R$ 500,00 a contar de 23/4/2018 e, também, determina que se oficie ao TCU e ao MPF para a apuração, identificação e responsabilização do agente público envolvido (peça 1, p. 30) .
7.	Pois bem. Estando os autos neste TCU, por meio de Representação protocolada em 7/8/18, propôs-se o conhecimento da mesma e, outrossim, por inexistir nos presentes autos maiores informações que permitam a apuração, identificação e responsabilização dos agentes públicos responsáveis, fora proposta, em 8/2/2019, a realização diligência para que fossem apresentadas informações, esclarecimentos e/ou documentos (peça 4, p. 1-3) .
8.	A Receita Federal, por sua vez, apenas depois de oficiada pela segunda vez (Ofício 254/2019, de 15/2/2019, peça 6, e Ofício 488/2019, de 25/3/2019, peça 10) , respondeu, em 26/4/2019, à diligência deste TCU (peça 11, p. 1-3) .
9.	É o relato do essencial.
EXAME TÉCNICO
10.	A diligência proposta por este TCU intentava obter as seguintes informações, esclarecimentos e/ou documentos, quais sejam (peça 4, p. 2) :
a)	situação atual do pedido de restituição Per/Dcomp 10303.18614.270109.1.2.04-3955, protocolado em 27/1/2009, pela empresa Optel Ltda., destacando se a análise conclusiva do mesmo já foi encerrada;
b)	situação atual do Processo 0092973-43.2016.4.02.5101 (2016.51.01.092973-8) , no qual figuram como autora a empresa Optel Ltda. e como réu o Delegado da Delegacia da Receita Federal do Brasil no Rio de Janeiro II, destacando se houve (ou não) pagamento da multa diária imposta, no valor de R$ 500,00, desde 4/4/2018, até a data em que a mesma foi efetivamente cumprida; e
c)	existência de procedimento administrativo com vistas a apuração, identificação e responsabilização dos agentes públicos responsáveis pelo descumprimento da ordem judicial prolatada no processo mencionado na alínea acima, o que, em tese, ensejou prejuízo ao Erário.
11.	Na sua resposta, em relação a tais questionamentos, a Receita Federal aduziu que (peça 11, p. 1-2) :
3.	Acerca do quesito "a) Situação Atual do Per/Dcomp n° 10303.18614.270109.1.2.04-3955, protocolado pela empresa Optei Lida., destacando se a análise conclusiva do mesmo já foi encerrada", o Per/Dcomp em questão, convertido para processo digital (RFB) n-18470.913393/2016-18, encontra-se atualmente encaminhado para a Delegacia da Receita Federal do Brasil de Julgamento no Rio de Janeiro - DRJ/RJO, para análise de Manifestação de Inconformidade, apresentada pelo interessado, ao Despacho Decisório n° 094/2018 - DRF/RJ2/DIORT/EQPEJ, acima citado.
4.	Acerca do quesito "b) Situação Atual do Processo n° 0092973-43.2016.4.02.5101 (2016.51.01.092973-8) , no qual figuram como autora a empresa Optei Ltda. e como réu o Delegado da Delegacia da Receita Federal do Brasil no Rio de Janeiro II, destacando se houve (ou não) pagamento da multa diária imposta, no valor de R$500,00, desde 4/4/2018, até a data em que a mesma foi efetivamente cumprida", o referido Processo encontra-se atualmente aguardando migração para o E-PROC, constando, em 22/11/2018, determinação para arquivamento dos autos, após requerimento da Procuradoria da Fazenda Nacional para revogação da decisão para imposição de multa, apresentado em 28/08/2018, e prestação de informações dos trâmites do PER, formulada em 08/10/2018, sendo que o interessado apresentou, posteriormente, em 04/12/2018, solicitação para execução da multa diária pelo descumprimento da ordem judicial, sem decisão judicial, até o presente momento.
5.	Acerca do quesito "c) existência de procedimento administrativo com vistas a apuração, identificação e responsabilização dos agentes públicos responsáveis pelo descumprimento da ordem judicial prolatada no processo mencionado na alínea acima, o que em tese, ensejou prejuízo ao Erário", inexiste procedimento administrativo, tendo em vista a referida determinação para arquivamento dos autos, bem como o cumprimento da ordem judicial.
12.	A par dos elementos até então coligidos, e em evolução consonante com a jurisprudência mais recente dessa Corte de Contas, entende-se que se deva proceder ao arquivamento do processo e à ciência da unidade jurisdicionada e da CGU, para que adotem as providências no âmbito funcional-administrativo para apurar responsabilidades e recuperar o prejuízo causado ao erário decorrente de eventual pagamento de recursos face à imposição de multa diária por descumprimento de decisão judicial (v., por exemplo, Acórdão 2193/2017-TCU-Segunda Câmara, 1469/2017 - 2ª Câmara, 2079/2018 - 1ª Câmara e 10850/2018 - 2ª Câmara) .
13.	É preciso ter em mente, reforça-se, que o encaminhamento da documentação pela magistrada federal deveu-se à possibilidade de dano ao erário decorrente da aplicação de multa à União, tendo em vista a mora no cumprimento da decisão judicial. Sucede que não se tem dos autos, mormente da resposta apresentada pela Receita Federal, se houve ou não o pagamento de multa diária por parte da autoridade coatora, na medida em que foi asserido que a Procuradoria da Fazenda Nacional apresentou requerimento para revogação da imposição da multa, de modo que, em princípio - e enquanto não verificado este pagamento -, não se tem o objeto para a atuação deste TCU no exame da matéria.
14.	Dessa feita, é dever do Ministério da Economia acompanhar o desfecho da ação judicial noticiada nestes autos, cabendo primariamente à ele, caso haja a comprovação do suscitado dano, a apuração de responsabilidades e a adoção de medidas imediatas com vistas ao ressarcimento do prejuízo apurado, aí incluída a eventual instauração de Tomada de Contas Especial, caso o dano apurado for superior ao limite de R$ 100.000,00 (conf. art. 37, § 6º, da CF c/c IN/TCU 71/2012 com as alterações promovidas pela IN/TCU 76/2016) .
15.	Nada obstante isso, em atenção ao comando constante do inciso I do § 3º do art. 106 da Resolução/TCU 259/2014 c/c art. 1º, parágrafo único, da Instrução Normativa/TCU 63/2010, vê-se que inexiste interesse público a justificar a ação desta Corte de Contas, senão veja-se.
16.	Diz o caput do prefalado art. 106 da Resolução/TCU 259/2014 que, caso se façam presentes os requisitos de admissibilidade, as unidades técnicas realizarão exame sumário acerca do risco para a unidade jurisdicionada, da materialidade e relevância dos fatos noticiados na Representação e, no § 1º deste mesmo artigo, diz que para tal exame sumário acerca da materialidade, do risco e da relevância dos fatos noticiados, deverão ser observadas as premissas indicadas na Instrução Normativa/TCU 63/2010.
17.	Por seu turno, segundo o art. 1º, parágrafo único, da Instrução Normativa/TCU 63/2010, risco traduz-se na possibilidade de algo acontecer e ter impacto nos objetivos, sendo medido em termos de consequências e probabilidades; materialidade, diz respeito ao volume de recursos envolvidos; e, por fim, relevância, é o aspecto ou fato considerado importante, em geral no contexto do objetivo delineado, ainda que não seja material ou economicamente significativo.
18.	Assim assentadas essas premissas, tem-se, no caso em tela, que a multa imputada não tem o condão de impactar negativamente nos objetivos do Ministério da Economia/União Federal (baixo risco) , que também não se vislumbra que a matéria está revestida de relevância que enseje a atuação deste Tribunal, tendo em vista que, caso ocorra efetivamente o prejuízo, a União ainda poderá responsabilizar quem o causou e tomar as medidas de recuperação do dano (baixa relevância) e, finalmente, por se tratar de situação em que o dano é potencial, haja vista que não está caracterizada ainda a liquidez do suposto prejuízo, e tampouco há notícia de pagamentos decorrentes das astreintes, não há como esta Corte imputar responsabilidade a agente público sem que esteja configurada a quantificação do dano (baixa ou nenhuma materialidade) .
19.	Ressalte-se, contudo, uma vez mais, que, caso confirmado o prejuízo, o Ministério da Economia, no âmbito de suas competências e deveres, deve apurar o fato e constituir o débito, assim como adotar as providências para recuperação do dano causado ao erário, com fundamento na responsabilidade funcional-administrativa. E, nessa situação, caso o valor final do débito apurado seja superior ao definido no inciso I do art. 6º da IN TCU 71/2012, alterada pela IN 76/2016 (R$ 100.000,00) , deve a autoridade administrativa instaurar a respectiva Tomada de Contas Especial (TCE) e encaminhá-la para julgamento ao TCU.
20.	Neste comenos, considera-se mais adequado e consentâneo com os princípios da economicidade, proporcionalidade, racionalidade administrativa e economia processual levar o fato ao conhecimento do Ministério da Economia, para que adote providências no sentido de apurar o dano ao erário, caso esse venha efetivamente a ocorrer, a fim de definir responsabilidades e recompor os cofres da União, corroborando entendimento jurisprudencial já anotado no parágrafo 12 supra.
CONCLUSÃO
21.	A análise proferida no exame técnico acima evidencia que no presente momento não se faz oportuna e necessária a atuação deste Tribunal para investigar o pagamento de multa por descumprimento de decisão judicial, razão pela qual propugna-se que a questão ora tratada deva ser levada ao conhecimento da unidade jurisdicionada para a adoção das providências de sua alçada, com cópia para o órgão de controle interno, e posterior arquivamento do processo, com fundamento no art. 106, § 3º, I, da Resolução/TCU 259/2014.
PROPOSTA DE ENCAMINHAMENTO
22.	Ante todo o exposto, submete-se os autos à consideração superior, propondo ao Tribunal:
	a) conhecer da presente Representação, com fundamento no art. 237, III, do Regimento Interno do TCU, por preencher os requisitos de admissibilidade previstos no art. 235 da citada norma e no art. 103, da Resolução/TCU 259/2014;
	b) com fundamento no art. 106, § 3º, I, da Resolução/TCU 259/2014, encaminhar cópia dos presentes autos ao Ministério da Economia, com vistas à adoção de providências no âmbito funcional-administrativo para apurar as responsabilidades e recuperar o erário do prejuízo decorrente de eventual pagamento de multa diária aplicada no Processo 0092973-43.2016.4.02.5101 (2016.51.01.092973-8) , em andamento na 19ª Vara Federal do Rio de Janeiro/RJ, em virtude de descumprimento de decisão judicial, caso esse venha a se concretizar;
	c) dar ciência do acórdão que vier a ser proferido ao Juízo da 19ª Vara Federal do Rio de Janeiro/RJ e à Controladoria Geral da União (CGU) , nos termos do art. 106, § 3º, I, da Resolução/TCU 259/2014, destacando que o relatório e o voto que fundamentam a deliberação ora encaminhada podem ser acessados por meio do endereço eletrônico www.tcu.gov.br/acordaos e que, caso tenha interesse, o Tribunal pode encaminhar-lhes cópia desses documentos sem quaisquer custos; e
	d) arquivar os presentes autos, nos termos do art. 169, inciso V, do Regimento Interno do TCU.”
	É o relatório.

não há

Não atuou.

REPRESENTAÇÃO. DESCUMPRIMENTO DE DECISÃO JUDICIAL. PREJUÍZO AO ERÁRIO NÃO EVIDENCIADO. NÃO CONHECIMENTO EM FACE DO NÃO PREENCHIMENTO DOS PRESSUPOSTOS DE ADMISSIBILIDADE. DETERMINAÇÕES.

REPRESENTAÇÃO (REPR)

Secretaria de Controle Externo do Sistema Financeiro Nacional e dos Fundos de Pensão (SecexFinan).

Cuidam os autos de representação formulada pelo Juízo da 19ª Vara Federal da Seção Judiciária do Rio de Janeiro, dando conta de possível dano ao erário decorrente de aplicação de multa ao Delegado da Delegacia da Receita Federal do Brasil no Rio de Janeiro II, no âmbito do Mandado de Segurança Processo n. 0092973-43.2016.4.02.5101 (2016.51.01.092973-8) , impetrado perante aquele juízo, em razão de descumprimento de decisão judicial.
Conforme apontado na instrução transcrita no relatório parte desta deliberação, foi imposta pelo Juízo da 19ª Vara Federal da Seção Judiciária do Rio de Janeiro a multa diária no valor de R$ 500,00 ao então Delegado da Delegacia da Receita Federal do Brasil no Rio de Janeiro II, em razão da reiteração do descumprimento de ordem prolatada em mandado de segurança (liminar concedida em 12/07/2016 e sentença de mérito proferida em 02/09/2016, peça 1, p. 2-11) , para que aquela autoridade procedesse à analise conclusiva de pedido de restituição formulado pela empresa Optel Ltda. em 27/01/2009, há mais de sete anos.
Após saneados os autos, com a realização de diligência junto à Receita Federal, a Unidade Técnica asseverou não existir no processo elementos que indiquem o pagamento ou não da referida multa por parte da aludida autoridade coatora, e que a Procuradoria da Fazenda Nacional apresentou requerimento para a revogação daquela sanção pecuniária.  Em assim sendo, considerando que o dano ao erário ainda não resta configurado, a Unidade Técnica conclui não existir objeto para a atuação do TCU no exame da matéria.
Dessa forma, a Unidade Técnica propõe o conhecimento da presente representação e “que a questão ora tratada deva ser levada ao conhecimento da unidade jurisdicionada para a adoção das providências de sua alçada, com cópia para o órgão de controle interno, e posterior arquivamento do processo, com fundamento no art. 106, § 3º, I, da Resolução/TCU 259/2014”.
Não obstante manifeste concordância com a essência da análise realizada pela Unidade Técnica, peço vênias para dissentir do encaminhamento proposto.
Entendo que a presente representação não merece ser conhecida, por não atender aos requisitos de admissibilidade previstos no art. 237 c/c o art. 235 do Regimento Interno no TCU.
Ora, conforme jurisprudência desta Corte de Contas, não se encontra no âmbito da competência do TCU apreciar o descumprimento de ordens judiciais por parte de agentes públicos, salvo quando resultar em injustificado dano ao erário federal.  Cito, nesse sentido, os seguintes julgados: Acórdão 1101/2007-TCU-Plenário (rel. Min. Benjamin Zymler) e Acórdão 5747/2016-TCU-Primeira Câmara (rel. Min. Augusto Sherman) .
No caso concreto, conforme acima mencionado, ainda não se configurou o pagamento da multa por parte da Delegacia da Receita Federal do Brasil no Rio de Janeiro. Logo, a matéria refoge à competência do TCU.
Ademais, segundo bem consignado pelo Ministro Benjamin Zymler no voto condutor do Acórdão 1101/2007-TCU-Plenário, “não se insere no plexo de competências deste Tribunal decisão de natureza mandamental, objetivo da Representação em análise, a fim de que administrador público cumpra decisão judicial. A competência do TCU restringe-se à defesa do erário, não lhe sendo permitido intervir quando há interesses particulares em jogo”.
De toda sorte, considerando a importância do papel pedagógico reservado a este Tribunal, entendo oportuno: a) alertar a Delegacia da Receita Federal do Brasil no Rio de Janeiro II de que eventual descumprimento de ordem judicial que, reflexivamente, cause dano ao erário poderá gerar a responsabilização do agente público causador desse prejuízo no âmbito desta Corte de Contas; e b) tecer determinação para que o referido órgão inclua, nas futuras contas prestadas a este Tribunal, informações acerca de eventual pagamento de multa por descumprimento da aludida decisão judicial.
Finalmente, também entendo oportuno o encaminhamento de cópia dos presentes autos à Delegacia da Receita Federal do Brasil no Rio de Janeiro II, ao Ministério da Economia e à Controladoria Geral da União (CGU) , para que adotem as medidas pertinentes caso venha a se concretizar o pagamento da multa pelo aludido órgão.
	Em razão do exposto, VOTO por que o Tribunal adote o Acórdão que ora submeto à apreciação deste Colegiado.
TCU, Sala das Sessões Ministro Luciano Brandão Alves de Souza, em 20 de agosto de 2019.
RAIMUNDO CARREIRO
Relator